【裁判字號】    97,重訴,60
【裁判日期】    980605
【裁判案由】    確認本票債權不存在
【裁判全文】
臺灣苗栗地方法院民事判決              97年度重訴字第60號
原      告  朕園生命關懷科技股份有限公司
法定代理人  乙○○
訴訟代理人  陳俊傑律師
            江錫麒律師
複代 理 人  黃淑齡律師
被      告  丙○○
                        樓
訴訟代理人  洪嘉鴻律師
複代 理 人  鄭晃奇律師
上列當事人間請求確認本票債權不存在事件，本院於民國98年5
月21日言詞辯論終結，判決如下：
    主  文
確認被告持有原告為發票人、發票日民國九十四年一月五日、票
據號碼：四五二二三○、票面金額新台幣肆仟伍佰萬元之本票債
權不存在。
訴訟費用由被告負擔。
    事實及理由
一、原告主張：
  (一)被告持原告公司前董事長何恭進以原告名義簽發，發票日民
    國94年1 月5 日、面額新台幣（下同）4,500 萬元之本票1
    紙（下稱系爭本票），向本院聲請裁定准予強制執行，惟原
    告向訴外人何恭進查詢，原告公司與被告間無任何債權債務
    關係存在，然被告業持上開本票裁定向本院民事執行處聲請
    拍賣原告所有不動產，兩造間就系爭本票債權是否存在確有
    爭執，原告自有確認系爭本票債權不存在之確認利益。
  (二)系爭本票係訴外人何恭進與被告通謀虛偽而簽發，該發票行
    為應屬無效，且無任何原因關係之債權存在。何恭進與被告
    均明知被告對原告無債權存在，惟因被告不同意何恭進（原
    告前名義董事長）將其700 萬股股份全數讓與他人，並解除
    董事長職務，何恭進為求被告以吳秀琴（原告董事之一）名
    義在同意讓渡股權之董事會會議紀錄簽名蓋章，何恭進與被
    告2 人於96年1 月4 日，在台中市○○路○段208 之1 號10
    樓恒揚法律事務所，基於通謀虛偽而簽發系爭本票，並簽署
    不實內容之協議書1 份，於系爭本票發票日偽填為94年1 月
    5 日，協議書日期亦偽填為91年10月1 日，據此可知何恭進
    於96年1 月4 日在協議書及本票上簽名蓋章，並在協議書盜
    填91年10月1 日之落款日期，其目的僅為被告製造對原告之
    假債權，使被告於日後其他債權對原告聲請強制執行時，得
    參與分配原告之財產，然兩造間實無4,500 萬元之本票債權
    存在。另被告後稱該4,500 萬元係代原告墊支款項，然卻無
    法提出任何支出憑證，顯非屬實。
  (三)系爭協議書與董事會會議紀錄均於96年1 月4 日，在台中市
    ○○路恒揚法律事務所簽署，整份協議書有何恭進之3 次簽
    名，係同日接續完成，第8 條是被告叫何恭進以不同顏色筆
    簽署等情，均經何恭進證述明確，被告之目的乃在藉以製造
    協議書與第8 條約款，係分別於91年10月1 日及94年1 月5
    日簽署之假象，然此仍不足以推翻證人何恭進之證述。並聲
    明：如主文第1項所示。
二、被告則以：
  (一)兩造於91年10月1 日第1 次協議簽署協議書，約定被告應負
    責完成寶恩納骨塔後續興建工程，並完成取得使用執照等事
    務，原告則承諾給付被告4,500 萬元。被告於93年間完成協
    議書所載應盡義務，原告卻未給付被告4,500 萬元，兩造於
    96年1 月6 日為第2 次協議，補充協議書第8 條約定，由原
    告開立系爭本票交付被告收執以擔保上開債權，又因原告本
    應給付4,500 萬元之遲延利息與被告，故協議將本票發票日
    倒填為94年1 月5 日，使本票債權產生遲延利息，被告取得
    系爭本票有合法之原因，且確有債權存在。
  (二)何恭進以原告代表人身分簽發本票時，不論其真意為何，被
    告既有取得系爭本票並行使票據權利之意思，雙方自無通謀
    虛偽意思表示可言。又何恭進於本件證述簽發系爭本票時，
    原告確有積欠被告金錢，其簽發系爭本票係要讓被告能參與
    分配，益證被告取得系爭本票非出於通謀虛偽，且有原因關
    係存在。
  (三)系爭協議書第2 條之文字記載為「乙方完成上一條款時，甲
    方支付（技術股百分之10），約合4,500 萬元給乙方」其真
    意係指給付金錢而非移轉股份。又原告亦主張該協議書係何
    恭進與被告通謀虛偽而製作，惟不論何恭進以原告代表人身
    分簽署協議書時，其真意為何，被告確有取得系爭協議書並
    據以主張權利之真意，雙方無虛偽通謀意思表示之情形。另
    系爭協議書上何恭進之簽名，第8 條之簽名以不同墨色書寫
    ，足見係91年10月1 日簽署第1 至7 條後，再於96年1 月4
    日補充第8 條，何恭進證稱係1 次簽署，且為事後製作，顯
    非屬實。
  (四)另何恭進於96年1 月9 日將其持有原告公司股份700 萬股，
    以500 萬元之對價出賣與乙○○等人（即原告目前法定代理
    人即新經營團隊成員），依轉讓股權契約書第2 條及第5 條
    所載，何恭進於99年1 月9 日始能取得轉讓股權之對價，且
    若清償期前原告公司名下資產遭強制執行而拍定時，何恭進
    即不得請求。顯可推知，何恭進係為確保取得轉讓股份之對
    價，始會一再配合原告之主張，而否認系爭協議書之真正及
    本票債權之存在等語置辯。並聲明：原告之訴駁回。
三、本件依民事訴訟法第270 條之1 第1 項第3 款、第271 條之
    1 規定，整理並協議簡化爭點及不爭執事項如下：
  (一)不爭執事項：
    1.發票日94年1 月5 日、票據號碼：452230，票面金額4,50
      0 萬元、到期日未記載之系爭本票1 紙，係由何恭進以原
      告公司名義所簽發，系爭本票上原告、何恭進之印文及何
      恭進之簽名均為真正。
    2.系爭協議書上何恭進、原告之印文及何恭進之簽名均為真
      正。
    3.原告之寶恩納骨塔已完成，並於93年1 月間取得使用執照
      。
  (二)爭執事項：
    1.被告對原告有無系爭本票之原因關係債權存在？
    2.系爭協議書係何時簽署？何恭進與被告簽署該協議書是否
      基於通謀虛偽之意思表示？
    3.被告有無履行系爭協議書第1條之事務？
四、得心證之理由：
  (一)按確認法律關係之訴，非原告有即受確認判決之法律上利益
    者，不得提起之，民事訴訟法第247 條第1 項定有明文。所
    謂即受確認判決之法律上利益，係指法律關係之存否不明確
    ，原告主觀上認其在法律上之地位有不安之狀態存在，且此
    種不安之狀態，能以確認判決將之除去者而言，若縱經法院
    判決確認，亦不能除去其不安之狀態者，即難認有受確認判
    決之法律上利益，最高法院著有52年台上字第1240號判例足
    資參照。本件原告主張被告持原告簽發之本票，向本院聲請
    本票裁定，惟被告對原告並無該本票所示之4,500 萬元債權
    存在，然為被告所否認，兩造就被告對原告有無4,500 萬元
    債權存在既有爭執，自足影響原告之法律上地位，而上開不
    安之狀態，非不得以本件確認判決將之除去，揆諸前揭規定
    及說明，原告提起本件訴訟，應有確認利益，先予敘明。
  (二)確認法律關係不存在之訴，如被告主張其法律關係存在時，
    應由被告負舉證責任（最高法院42年台上字第170 號判例要
    旨參照）。又第三人主張表意人與相對人通謀而為虛偽意思
    表示者，該第三人應負舉證之責（最高法院48年台上字第29
    號判例要旨參照）。本件原告請求確認系爭本票之債權不存
    在，為確認法律關係不存在之消極確認之訴，被告主張該債
    權存在者，自應由被告先負舉證責任。另原告主張系爭協議
    書，係被告與訴外人何恭進通謀虛偽意思表示所為，此部分
    則應由原告負舉證責任。
  (三)查被告主張其與原告前任代表人何恭進於91年10月1 日簽署
    系爭協議書，該協議書第1 、2 條記載：「一、甲方（即原
    告）聘請乙方（即被告）為總經理，自簽約日起完成寶恩納
    骨塔未完成之結構工程、勘驗、竣工、請領使用執照、保存
    登記、權狀等事項。二、乙方完成上一條款時，甲方支付（
    技術股百分之十），約合新台幣四千五百萬元給乙方。」被
    告已完成協議書第1 條所載事項，並取得寶恩納骨塔使用執
    照，依協議書第2 條所載對原告有4,500 萬元之本票債權存
    在等情，固提出協議書1 份為證（見本院卷第35頁），原告
    雖不否認該協議書形式之真正，惟原告主張該協議書係原告
    前任代表人何恭進與被告通謀虛偽所為，是本件首應審究者
    ，乃系爭協議書是否被告與何恭進2 人通謀虛偽所為。經查
    ：
    1.原告主張前任負責人何恭進因不願再擔任原告公司名義負
      責人，被告竟不同意何恭進解除董事職務，亦不同意何恭
      進將其名下700 萬股份全數讓與他人，何恭進方應被告要
      求，而於96年1 月4 日簽發系爭本票，及簽署系爭協議書
      等情，業據證人何恭進於本院審理時證稱：系爭協議書是
      96年1 月4 日，在恒揚法律事務所裡面簽的，丙○○拿協
      議書來的時候就有手寫的第8 條，協議書的簽名，是同一
      天同一時候簽的，但是有換筆，是丙○○叫我用別的顏色
      的筆簽，簽這協議書的原因，是因為我要將董事長位置讓
      掉，丙○○有投資金錢，他想要事後去參與分配他當初投
      資的金錢，所以就寫這份協議書讓我簽名，協議書第1 條
      、第2 條是丙○○拿協議書給我簽時，我才知道，當天並
      有完成董事會紀錄，一開始去恒揚法律事務所是談董事長
      換人的事等語（見本院卷第82至89頁）。而原告公司確於
      96年1 月4 日作成董事會會議紀錄，通過何恭進將名下70
      0 萬股轉讓他人暨解除董事長職之議案，亦有董事會會議
      紀錄1 份在卷可證（見本院96年度訴字第233 號卷第60頁
      ）。另被告於本院96年度訴字第233 號審理時自承：何恭
      進要把百分之70（即700 萬股）股份移轉出去，我不同意
      ，我們協商的結果，他開本票給我等語（見本院96年度訴
      字第233 號卷第100 頁）。經核證人何恭進所述與上開董
      事會會議紀錄、被告於本院96年度訴字第233 號審理時所
      述上開情節相符，足認證人何恭進前開證言屬實。而被告
      於本院雖稱：對何恭進欲將百分之70股份轉讓他人，未表
      示任何意見等語（見本院卷第192 頁），然此與被告於本
      院96年度訴字第233 號事件審理中之證述不一，又被告另
      稱系爭協議書係被告開始於原告公司任職之日，即91年11
      月15日在甲○○辦公室簽署等語（見本院院96年度訴字第
      233 號卷第93、94頁），然系爭協議書最末落款日期為91
      年10月1 日，與被告所述簽署之91年11月15日不同，亦可
      證被告所主張簽署系爭協議書之時、地均與事實不符。準
      此，原告主張何恭進簽發系爭本票與協議書，係因何恭進
      不願繼續擔任原告公司名義負責人，及欲將名下700 萬股
      份全數移轉他人，未獲被告同意，何恭進始應被告要求於
      96年1 月4 日簽發系爭本票，並簽署該本票原因關係之系
      爭協議書，被告方同意何恭進移轉股份及簽署董事會會議
      紀錄等情，堪認屬實。
    2.系爭協議書係被告與何恭進於96年1 月4 日簽署，業如前
      述，而原告所有寶恩納骨塔使用執照，係於93年1 月6 日
      取得，是何恭進與被告於96年1 月4 日簽署協議書時，自
      無再委託被告辦理系爭協議書第1 條所載事項之可能，何
      恭進與被告均明知該協議書之內容與事實不符，然何恭進
      與被告2 人仍簽署該協議書，足見2 人均無受協議書拘束
      之意思，而係基於通謀虛偽意思表示所為，是該協議書之
      約定依民法第87條第1 項之規定應屬無效，被告以該無效
      之協議書主張對原告有4,500 萬元之本票債權存在，委無
      足取。
  (四)退步言，縱認系爭協議書非何恭進2 人基於通謀虛偽意思表
    示所為，被告仍須舉證證明協議書第1 條所列事項係由被告
    完成，始取得系爭協議書第2 條所示之債權，而就協議書第
    1 條所載「寶恩納骨塔未完成之結構工程、勘驗、竣工、請
    領使用執照、保存登記、權狀」等事項，是否均由被告完成
    乙節，被告雖稱申請使用執照要協商，要議員、縣長同意，
    需人情費、公關費等語（見本院卷第192 頁），然被告卻未
    能提出任何證據證明，其有支出上開費用，亦未舉證證明主
    管機關核發該使用執照係由被告負責完成，另就協議書第1
    條所載其他事項，被告復未能舉證證明係由被告完成，被告
    就此既未舉證證明協議書第1 條所載事項由其完成，自難僅
    以何恭進有簽署該協議書，即認被告已取得協議書第2 條所
    載對原告之債權，是被告仍未能舉證證明對原告有系爭本票
    之債權存在。
  (五)另被告主張證人何恭進之證言，可證明被告對原告有債權存
    在，證人何恭進於本院雖稱：被告陸續有出錢，不知被告究
    支出多少金額，帳本都在丙○○那邊等語（見本院卷第86頁
    ），然證人何恭進係針對被告出資之證述，證人何恭進證稱
    ：「（問：他股份占多少？）他老婆（吳秀琴）名下股份百
    分之20（後具狀更正為百分之30），（問：他真的有拿錢出
    來嗎？）後來陸陸續續都有，（問：拿多少錢？）我不清楚
    。」等語（見本院卷第86頁），依證人何恭進所述，被告陸
    續拿錢出來，係被告配偶吳秀琴投資原告公司300 萬股股份
    之投資款，且證人何恭進根本不知被告實際出資多少錢，是
    仍難認被告對原告公司有何債權存在。
五、綜上所述，系爭協議書既係被告與何恭進基於通謀虛偽意思
    表示所作成，依民法第87條第1 項之規定，自屬無效。則本
    於該協議書所簽發之系爭本票，即無原因關係債權存在。且
    被告亦未舉證證明其已履行系爭協議書第1 條所載事項，或
    對原告有其他債權存在，故原告主張與被告間無本票原因關
    係之債權存在，請求確認被告就系爭本票4,500 萬元債權不
    存在，洵屬有據，應予准許。
六、本件事證已臻明確，兩造其餘攻擊防禦方法，均核與本件判
    決結果不生影響，爰不予一一論述，附此敘明。
七、據上論結，本件原告之訴為有理由，依民事訴訟法第78條，
    判決如主文。
中    華    民    國    98    年    6     月    5     日
                  民事庭法  官  吳國聖
以上正本係照原本作成。
如對本判決上訴，須於判決送達後20日內向本院提出上訴狀。
                        書記官  葉俊宏
中    華    民    國    98    年    6     月    5     日


司法院資訊處製作；財團法人民間司法改革基金會備份。
